【裁判字號】    94,保險上,13
【裁判日期】    950418
【裁判案由】    給付保險金
【裁判全文】
臺灣高等法院臺中分院民事判決        94年度保險上字第13號
上  訴  人    己○○
上  訴  人    丙○○
上  訴  人    戊○○
上  訴  人    丁○○
共      同
法定代理人    甲○○
共      同
訴訟代理人    林期律師
受告知訴訟人  乙○○
被  上訴人    中華郵政股份有限公司
法定代理人    許仁壽
訴訟代理人    楊盤江律師
上列當事人間給付保險金事件，上訴人對於中華民國94年5月20
日台灣台中地方法院93年度保險字第42號第一審判決提起上訴，
本院於95年4月4日言詞辯論，判決如下：
    主      文
原判決廢棄。
被上訴人應給付上訴人己○○新台幣貳佰萬元、給付上訴人丙○
○陸拾萬元、給付上訴人戊○○、丁○○貳萬壹仟貳佰伍拾捌元
，及均自民國九十三年八月十一日起至清償日止，按年息百分之
五計算之利息。
第一、二審訴訟費用由被上訴人負擔。
本判決第一項於上訴人己○○以新台幣陸拾陸萬陸仟元；上訴人
丙○○以新台幣貳拾萬元；上訴人戊○○、丁○○以新台幣柒仟
元，分別為被上訴人供擔保後，得假執行。但被上訴人於執行標
的物拍定．變賣前，分別以新台幣貳佰萬元、陸拾萬元、貳萬壹
仟貳佰伍拾捌元，為上訴人己○○、上訴人丙○○、上訴人戊○
○、丁○○預供擔保後，得免為假執行。
    事實及理由
一、上訴人起訴主張：上訴人之父羅煌正，分別於民國八十一年
    十二月一日、八十三年十二月六日、九十年三月十九日，經
    台中南屯路郵局向被上訴人概括承受個項業務之郵政儲金匯
    業局先後投保「簡易人壽保險郵政員工團體特約保險」（下
    稱特約險）、「郵政員工團體特約二倍保障保險」（下稱保
    障險）、「郵政五年期滿平安蓄壽險」（下稱儲蓄險），保
    險金額分別為新台幣（下同）六十萬元、一百萬元（兩倍給
    付）、七十萬元，特約險、保障險之受益人分別為上訴人羅
    稅慈、己○○，儲蓄險之受益人則為戊○○、丁○○。羅煌
    正於九十年五月十四日因肝癌併發肝膿瘡炎死亡，被上訴人
    就特約險、保障險、儲蓄險所應給付之保險金應依序為六十
    萬元、二百萬元、二萬一千二百五十八元。詎上訴人法定代
    理人甲○○備齊文件欲向被上訴人請求給付保險金時，竟發
    現前開三保險契約已由被上訴人在未經法定程序下，擅自變
    更受益人為受告知訴訟人乙○○（即羅煌正之弟），致遭被
    上訴人拒絕依保險契約理賠。惟變更受益人應符合法定程序
    ，以避免無法確認變更是否出於本人或自由意志所為，並保
    護受益人權益及防堵道德危險，但被上訴人在羅煌正未親自
    或委託他人臨櫃辦理變更手續，未齊備申請書類、交驗證件
    ，未確定是否為羅煌正本人，及意識是否清醒，並本其自由
    意志下所為之電話下，僅憑郵寄之郵政簡易人壽保險契約中
    文資料變動通知書（下稱變動通知書），即予以變更受益人
    ，前開三保險契約所為變更受益人之手續應非合法，自屬無
    效。其次，羅煌正係於九十年五月二日住進財團法人長庚紀
    念醫院林口分院（下稱林口長庚醫院），並自住院當日起即
    有意識不清、無法與人合作需鎮靜劑或安眠藥及持續高燒不
    退的現象，同年月七日接受血管栓塞手術，嗣於同年月十一
    日出院，並隨即於同年月十四日死亡，依常理其於此期間之
    身體非常虛弱，精神狀況亦極度不穩定，復因所使用藥物之
    關係，應有眩暈、精神恍惚之狀態，且前開三保險契約變動
    通知書以掛號信寄出，及打電話通知之日期應係九十年五月
    七日，然羅煌正當日因手術至晚間七時始能正常活動，不可
    能撥打電話，又如何能馬上寄出掛號信，又縱有撥打電話亦
    係處於意識不清或遭脅迫、詐騙所致；另羅煌正病生前曾多
    次告知上訴人己○○表示要將保險金留給上訴人，且父親不
    將保險金留給子女反轉予他人，亦不合常情；又特約險要保
    書內羅煌正之印章與變動通知書內之印章顯然不同，則變動
    通知書意思表示之真實性或是否出自羅煌正自由意志下所為
    即有可疑，亦屬無效。因之；前開三保險契約之受益人應仍
    為上訴人，爰依上開三保險契約之約定，請求被上訴人應依
    上開契約約定，分別給付上訴人己○○二百萬元、給付上訴
    人丙○○六十萬元、及給付上訴人戊○○、丁○○二萬一千
    二百五十八元，及均自起訴狀繕本送達翌日即九十三年八月
    十一日起至清償日止，按年息百分之五計算之利息。上訴人
    並願供擔保請准宣告假執行等語。
二、被上訴人則以：郵政簡易人壽保險法投保規則第二十五條、
    變動通知書、保戶須知，並無明文規定變更受益人需親自臨
    櫃辦理，且縱認應親自臨櫃辦理，惟羅煌正在林口長庚醫院
    住院期間意識清楚，僅有間斷發燒情形，而羅煌正係於九十
    年五月間親自填寫前揭三保險契約之變動通知書，並在要保
    人及被保人欄親自簽名，將理賠受益人變更為乙○○，載明
    為被保人之債權人後，將變更通知書及保險單郵寄至台中南
    屯路郵局，且在意識清醒之情形下，親自以行動電話告知確
    認，自屬合法有效。又上訴人均未成年，羅煌正過世後將由
    法定代理人甲○○取得保險金，惟其等二人於離婚前互信基
    礎盡失，羅煌正始變更理賠受益人為其胞弟乙○○等語資為
    抗辯。
三、原審判決駁回上訴人之訴及假執行之聲請，上訴人不服原判
    決，提起上訴，於本院聲明，求為判決：
  (一)原判決廢棄。
  (二)被上訴人應給付上訴人己○○二百萬元，及自起訴狀繕本送
    達翌日起至清償日止，按年息百分之五計算之利息。
  (三)被上訴人應給付上訴人丙○○六十萬元，及起訴狀繕本送達
    翌日起至清償日止，按年息百分之五計算之利息。
  (四)被上訴人應給付上訴人戊○○、丁○○二萬一千二百五十八
    元，及起訴狀繕本送達翌日起至清償日止，按年息百分之五
    計算之利息。
  (五)願供擔保請准宣告假執行。
四、被上訴人於本院聲明，求為判決：上訴駁回。
五、本件經本院進行協議簡化爭點結果，確認兩造不爭執之事實
    如下：
  (一)上訴人之父羅煌正，分別於八十一年十二月一日、八十三年
    十二月六日、九十年三月十九日，經台中南屯路郵局向被上
    訴人概括承受各項業務之郵政儲金匯業局先後投保特約險、
    保障險、儲蓄險。
  (二)羅煌正於九十年五月二日住進林口長庚醫院，同年月七日接
    受血管栓塞手術，同年月十一日出院，嗣於同年月十四日因
    肝癌併發肝膿瘡肺炎死亡。
  (三)羅煌正死亡後，被上訴人就特約險、保障險、儲蓄險所應給
    付之保險金應依序為六十萬元、二百萬元、二萬一千二百五
    十八元。
  (四)羅煌正投保之特約險、保障險之受益人本分別為上訴人丙○
    ○、己○○，儲蓄險之受益人則為戊○○、丁○○。
  (五)上訴人向被上訴人請求給付保險金時，經被上訴人以系爭保
    險契約業已變更受益人為乙○○，而拒絕理賠。
  (六)「郵政簡易人壽保險投保規則」及「保戶須知」均屬系爭契
    約之一部分。
  (七)依郵政簡易人壽保險投保規則第二十五條規定：「要保人、
    被保險人或受益人請求變更原名，或要保人請求變更受益人
    ，或要保人、受益人死亡，其繼承人承受保險契約時，應填
    具契約變動通知書經被保險人署名蓋章後連同保險單一併送
    交保險局辦理」。
  (八)依保戶須知之簡易人壽保險各項申請應備書類關於變更受益
    人姓名部分規定，須備之書類為1.保險單；2.要保人國民身
    分証、印章；3.被保人國民身分証、印章；4.新受益人國民
    身分証；5.契約中文資料變動通知書。
  (九)依被上訴人印製之郵政簡易人壽契約中文資料變動通知書之
    記載：「．．．要保人因故不能親自辦理時，可依規定委託
    他人代辦申請，但應同時交驗本人及代理人身分証件」。
  (十)上開契約中文資料變更通知書變更受益人日期為九十年五月
    九日，要保人欄位簽署「羅煌正」及蓋有印文。該申請書
    上隨附文件欄中，僅就保險單、要保書副本欄打勾，身分証
    欄並未打勾。
  (十一)前開三保險契約之變更受益人手續，係以郵寄變動通知書之
    方式辦理，羅煌正並未親自、或出具委託書委託他人臨櫃辦
    理變更手續。
  (十二)被上訴人尚未將系爭保險金給付予乙○○。
六、兩造上開不爭執之事項，堪信為真實，本院毋庸調查証據，
    自得採為判決之基礎。惟兩造協議簡化爭點結果，則對(一)系
    爭變更受益人手續是否符合契約當事人間之約定，有無瑕疵
    ，是否已發生變更受益人之效力；及(二)系爭保險契約變更受
    益人為乙○○，羅煌正當時係在住院，其意識是否清楚，而
    得為變更受益人之有效意思表示，及該變更受益人之申請是
    否出自羅煌正之本意，二項爭點爭執之。本院認被上訴人就
    上開第(一)項爭點，其變更受益人之手續並不符合系爭保險契
    約之約定，並未發生變更受益人之效力，上訴人請求被上訴
    人給付系爭保險金，為有理由，則本院對上開第(二)項爭點，
    自無庸再加以審酌。
七、茲將兩造關於第(一)項爭點，即依上開郵政簡易人壽契約中文
    資料變動通知書之記載，要保人因故不能親自辦理時委託他
    人代辦申請，應同時交驗本人及代理人身分証件，本件變更
    申請書上羅煌正是否有寄送羅煌正身分證交驗，系爭保險契
    約變更受益人手續是否有瑕疵，而不發生變更受益人之效力
    ，論述如下：
    上訴人主張：依郵政簡易人壽保險投保規則第二十五條規定
    、及系爭保險契約中文資料變動通知書內所記載事項可知，
    辦理該變更受益人需由要保人本人親自臨櫃辦理，系爭保險
    契約變更受益人程序並未臨櫃辦理，又系爭變動通知書亦未
    依保戶須知規定，檢附要保人、及新受益人身分證，不符合
    變更受益人程序上之要件，既未能符合上開規定，縱羅煌正
    有變更受益人之意思，被上訴人仍不能為變更受益人之行為
    ，否則應為無效等語；被上訴人則以：系爭保險契約屬私契
    約，羅煌正已事先與承辦保險業務之同事黃天祥電話聯絡，
    並寄出郵政簡易人壽保險契約中文資料變動通知書，且經黃
    天祥確認羅煌正變更受益人之意思後才予受理，應認羅煌正
    已親自辦理，並不需要臨櫃辦理，又被上訴人已同意其變更
    受益人，二者間即有合意變更原訂契約之內容，系爭保險契
    約變動通知書羅煌正之簽名為真正，又係其正本人郵寄資料
    辦理，縱形式上有瑕疵，惟與事實相符，系爭變更受益人自
    屬合法有效等語。經查：羅煌正投保之系爭特約險、保障險
    之受益人原本分別為上訴人丙○○、己○○，儲蓄險之受益
    人則為戊○○、丁○○，惟卻於九十年五月九日均變更受益
    人為受告知訴訟人乙○○，而羅煌正係於九十年五月二日住
    院直至同月十一日出院，變更受益人時，羅煌正固於住院期
    間，無法親自臨櫃辦理手續，惟依被上訴人所印製之郵政簡
    易人壽契約中文資料變動通知書之記載，如要保人因故不能
    親自辦理時，可依規定委託他人代辦申請，但應同時交驗本
    人及代理人身分証件（見原審卷第24、29、34頁），然依該
    等變動通知書隨附文件欄記載，並未有交付本人及代理人身
    分証之勾選（見原審卷第24、29、34頁），經本院闡明被上
    訴人應就上開變動申請書有檢附羅煌正身分證之事實，提出
    證據，以為証明，惟被上訴人自認並無法提出等情（見本院
    卷第13 2頁），即難認被上訴人於同意變更系爭保險契約受
    益人時，有核對羅煌正身分証之事實。按系爭保險契約屬私
    契約，依私法自治原則，私契約於當事人不違反公序良俗、
    強制規定、及其他有失公平之情形下，均可任意約定契約一
    般、及特別成立要件，以及其他生效要件，以加強當事人雙
    方間就契約成立、變動、及消滅之要件，並保障簽訂契約交
    易之安全。郵政簡易人壽保險投保規則、及保戶須知，均屬
    系爭保險契約之一部分，已為被上訴人所不爭執，則郵政簡
    易人壽保險投保規則、保戶須知約定之內容，被上訴人自應
    遵守，依郵政簡易人壽保險投保規則第二十五條規定：「要
    保人、被保險人或受益人請求變更原名，或要保人請求變更
    受益人，或要保人、受益人死亡，其繼承人承受保險契約時
    ，應填具契約變動通知書經被保險人署名蓋章後連同保險單
    一併送交保險局辦理」；又依保戶須知之簡易人壽保險各項
    申請應備書類，關於變更受益人姓名部分規定，須備之書類
    為：「1.保險單；2.要保人國民身分証、印章；3.被保人國
    民身分証、印章；4.新受益人國民身分証；5.契約中文資料
    變動通知書。」，被上訴人與要保人、被保險人約定變更受
    益人時，應具備上開要件，無非係變動受益人時涉及原受益
    人之權益，為確保真正受益人之正當權益，有必要以嚴格之
    手續辦理，以避免第三人假冒要保人、或被保險人之名義，
    為不法變更受益人之行為，故以契約約定須持別履行一定要
    件，被上訴人始能受理。因之；被上訴人上開變更受益人之
    約定，應解釋為除要保人或被保險人同意變更外，更應具備
    上開特別要件，始生變更受益人之效力，上開要件實係變更
    保險受益人之持別生效要件。況被上訴人就目前郵政局辦理
    變更受益人手續，亦不爭執確需檢附上開所規定之文件等情
    （見本院卷第132頁)，既此；何以能因羅煌正係郵局員工，
    且承辦人員黃天祥已能確認羅煌正要變更受益人之意思，即
    能便宜行事，又承辦人員亦有可能錯誤確認之情形，則原受
    益人之權益即有受到不測之危險，被上訴人於不具備上開約
    定之持別要件下，單方面認定系爭變更受益人為有效，將使
    系爭保險契約內容約定，形同具文，此對契約相對人及受益
    人而言，不僅保護不周，亦違背系爭保險契約之本旨。因之
    ；被上訴人上開所辯，顯屬不可採。按系爭契約變更受益人
    手續既未依上開規定，檢附要保人羅煌正、及新受益人乙○
    ○身分証，應認未符合上開特別生效要件，尚未發生變更受
    益人之效力，系爭保險契約受益人仍為上訴人，則上訴人依
    其被繼承人羅煌正與被上訴人分別所簽立之系爭特約險、保
    障險、儲蓄險契約法律關係，基於受益人身分，請求被上訴
    人給付系爭保險金，為有理由，應予准許。
八、綜上所述，上訴人本於給付保險金法律關係，請求被上訴人
    應給付上訴人己○○二百萬元；給付上訴人丙○○六十萬元
    ；給付上訴人戊○○、丁○○二萬一千二百五十八元，及均
    自起訴狀繕本送達翌日即九十三年八月十一日起至清償日止
    ，按年息百分之五計算之利息，為有理由，應予准許。原審
    為上訴人敗訴之判決，尚有未洽，上訴意旨指摘原判決不當
    ，求予廢棄改判，為有理由，應由本院予以廢棄，改判如文
    第二項所示，並就兩造陳明願供擔保請准宣告假行，及免為
    假執行之聲請，分別酌定相當擔保金額併准許之。
九、本案事實已臻明確，兩造其餘攻擊防禦方法，不足以影響
    本判決結果，爰不一一論述，併此敘明。
據上論結：本件上訴為有理由，依民事訴訟法第四百五十條、第
七十八條、第四百六十三條、第三百九十條第二項、第三百九十
二條，判決如主文。
中    華    民    國    95    年    4     月    18    日
                      民事第四庭審判長法  官  黃斐君
                                      法  官  陳蘇宗
                                      法  官  張浴美
以上正本係照原本作成。
如對本判決上訴，須於收受判決送達後二十日內向本院提出上訴
書狀，其未表明上訴理由者，應於提出上訴後二十日內向本院提
出上訴理由書 (須按他造人數附具繕本)。
上訴時應提出委任律師為訴訟代理人之委任狀。具有民事訴訟法
第四百六十六條之一第一項但書或第二項之情形為訴訟代理人者
，另應附具律師及格證書及釋明委任人與受任人有該條項所定關
係之釋明文書影本。
                                      書記官  郭振祥
中    華    民    國    95    年    4     月    19    日
                                                      Ｈ

司法院資訊處製作；財團法人民間司法改革基金會備份。
